【裁判字號】    98,建上易,27
【裁判日期】    990817
【裁判案由】    給付工程款等
【裁判全文】
臺灣高等法院民事判決                98年度建上易字第27號
上  訴  人  內政部營建署
法定代理人  乙○○
訴訟代理人  林添進律師
被 上訴 人  國雍營造工程股份有限公司
法定代理人  甲○○
訴訟代理人  林彥志律師
            詹凱勝律師
上列當事人間請求給付工程款等事件，上訴人對於中華民國98年
6月24日臺灣臺北地方法院98年度建字第36號第一審判決提起上
訴，本院於99年8月3日言詞辯論終結，判決如下：
    主      文
原判決除確定部分外廢棄。
上開廢棄部分，被上訴人在第一審之訴及假執行之聲請均駁回。
第一審（確定部分除外）、第二審訴訟費用由被上訴人負擔。
    事實及理由
一被上訴人起訴主張：伊為上訴人「台電電力管路配合中安大橋
  預留套管工程」（下稱系爭工程）之承包商，於民國92年6月
  25日簽訂工程契約（下稱系爭契約）。系爭工程已經上訴人驗
  收並同意辦理結算，伊自得依系爭契約相關約定，請求上訴人
  給付工程款、退還履約保證金各新臺幣（下同）1,506,531元
  、356,250元，扣除工程結算總價2％之工程保固款348,516元
  後為1,514,265元。爰依系爭契約第16條第1項、第22條、第24
  條之約定，求為命上訴人如數給付，及自98年1月21日起加計
  法定遲延利息之判決。
  上訴人則以：系爭工程之U型不鏽鋼螺栓施工項目，約定之13
  ∮620U型不鏽鋼螺栓（下稱13∮U型螺栓）之單價每支150元，
  依據重量比例計算被上訴人使用之3/8 ∮620U型不鏽鋼螺栓（
  下稱3/8∮U型螺栓）每支為88.76元，每支價差61.24元，未改
  善者為7,155支，應扣減價差438,172 元記入結算金額，另罰
  款6倍計算違約扣款為2,629,032元。另被上訴人決定投標，應
  受系爭契約違約金約定之拘束，不得主張違約金過高，上開違
  約扣款高於被上訴人請求之工程款，其不得再向伊請求任何工
  程款等語，資為抗辯。
二原審命上訴人給付1,371,165元，及自98年1月21日起加計法定
  遲延利息，駁回被上訴人其餘之請求。上訴人提起上訴，聲明
  ：
  (一)原判決不利於上訴人部分廢棄。
  (二)上廢棄部分，被上訴人在第一審之訴及假執行之聲請均駁回
    。
  被上訴人則聲明：上訴駁回。
  〔被上訴人就其原審敗訴之143,100元（1,514,265-1,371,165
  ＝143,100）未據聲明不服而告確定〕。
三被上訴人主張前開事實，提出系爭契約、兩造各自製作發包工
  程竣工計價單、兩造往來函、驗收紀錄、系爭工程不鏽鋼螺栓
  實際施作金額、系爭工程詳細表及單價分析表等件為證（原審
  卷第8-31頁）。兩造不爭執事項（見原審卷第53頁）：
  (一)兩造於92年6月25日簽訂系爭契約，其中第23條(四)2約定：「
    工程與規定不符者，在不影響使用目的，不妨礙安全及觀瞻
    ，經甲方（上訴人，下同）檢討其拆換確有困難者，得以扣
    款方式處理，其扣款除另有規定外，應依其實做價值與契約
    價格差額六倍扣罰之」。
  (二)被上訴人前依系爭契約交付上訴人履約保證金1,425,000元
    之定存單，上訴人陸續返還1,068,750元，尚餘356,250元，
    上訴人主張被上訴人違約而拒絕返還。
  (三)本件應使用13∮U型螺栓，但被上訴人使用3/8∮U型螺栓，
    經上訴人要求被上訴人改善後，尚餘7,155支無法改善。
  (四)系爭工程已完工結算，被上訴人尚有部分保固款未領取，保
    固期間至99年10月19日。
四上訴人辯稱被上訴人依約應使用13∮U型螺栓於系爭工程上，
  惟被上訴人實際上使用3/8∮U型螺栓，經上訴人要求改善，尚
  餘7,155支無法改善一節，為被上訴人所不爭執。依前述系爭
  契約第23條(四)2之約定，被上訴人辯稱應予扣款方式處理，於
  法有據，茲所應審酌者為該約定所稱之價格差額究為若干？上
  訴人得扣罰之金額為若干？
  (一)上訴人雖然辯稱被上訴人使用之3/8∮U型螺栓，重量為13∮
    U型螺栓之0.591716倍，乘以後者每支150元為88.7574元云
    云，並提出詳細表為證（原審卷第30、92頁）。然詳細表「
    14、高拉力螺栓ASTM A325（含熱浸鍍鋅）」之單位為「T」
    ，上訴人未舉證證明該項目即為13∮U型螺栓，且上載「數
    量、單價、複價、備註」依序為「7.3、45,375.00、331,23
    7.50、單價分析14」，再參以第17項所載之「17、13∮62
    0U型不鏽鋼螺栓及安裝（含墊圈）、套、7,440、167.00、1
    ,242,480.00、單價分析17」等，均無由得出3/8∮U型螺栓
    之重量為13∮U型螺栓之0.591716倍之數額，被上訴人辯稱
    以該數額比例計算出3/8∮U型螺栓之價格，再計算上開約定
    之價格差額，即屬無據。況上訴人辯稱13∮U型螺栓之單價
    為150元，無非以單價分析表上所載為據（原審卷第31頁）
    ，然該分析表僅屬業主就13∮U型螺栓之單價分析，非即13
    ∮U型螺栓之契約實際價格，此觀後述經鑑定結論，13∮U型
    螺栓現今公開市場價格為107元、92年6月份之合理價格為
    109元自明，益證上訴人以單價分析表上所載13∮U型螺栓之
    單價為150元，再依重量比例計算3/8∮U型螺栓之單價，非
    屬可取。
  (二)上訴人另提出其上開倍數之計算，被上訴人使用之體積計算
    為πrL即10103.14161/4620＝48694.8；契約
    規定體積計算式為13133.14161/4620＝82294.212
    ；48694.882294.212＝0.591716；150元0.591716＝88.
    7574元云云（原審卷第88頁），然上訴人仍未提出被上訴人
    使用之3/8∮U型螺栓之半徑為10、契約規定之半徑為13 之
    證據，則其所列上開計算式無何意義，不能作為有利於上訴
    人認定之依據。。
  (三)另被上訴人主張其所使用之3/8∮U型螺栓每支單價為145元
    ，雖提出之合約追加工項明細表為證（原證六，原審卷第29
    頁），上訴人雖就「原證六形式上真正不爭執」（原審卷第
    54頁），然就實質上證據力已抗辯：「對於原告採用145元
    價格，我們認為不客觀，應該是用被告採用的重量比例來計
    算」等語（原審卷86頁背面），再明細表所載之單價145元
    係含施工，有項目欄載：「U型不鏽鋼螺栓3/8∮8620㎜（含
    施工）」可憑，顯然亦不得以詳細表上所載含施工單價為14
    5元之價格計算與契約規定13∮U型螺栓價格之差額。
  (四)本件經送財團法人中華工商研究院（下稱中華工研院）鑑定
    ，鑑定結論：「一、在品質及廠牌相同之條件下，(一)13∮U
    620型不鏽鋼螺栓（含墊圈）之現今公開市場價格為107元；
    (二)3/8”∮620U型不鏽鋼螺栓（含墊圈）之現今公開市場價
    格為66元。二、92年6月份合理價格：(一)13∮U620型不鏽鋼
    螺栓（含墊圈）之現今公開市場價格為109元；(二)3/8”∮62
    0U型不鏽鋼螺栓（含墊圈）之現今公開市場價格為67元。三
    、交易條件有所變更時，對3/8”∮620U型不鏽鋼螺栓（含
    墊圈）、13∮U620型不鏽鋼螺栓（含墊圈）價格造成約20％
    左右之影響」，有中華工研院鑑定研究報告書可稽（外放，
    鑑定結論見本院卷第70頁）。被上訴人雖謂上開鑑定內容之
    結果，非公平合理，亦無所據，自無適用及參考之餘地云云
    （本院卷第83-86頁）。然查：
    1.被上訴人主張台灣區螺絲工業同業公會現有會員538家，
      鑑定機關僅用5間公司之報價為上開鑑定結論，就取樣比
      例顯然過低云云（本院卷第84頁）。惟被上訴人提出之被
      上證1僅係網路資料（本院卷第87頁），難作為有利於被
      上訴人認定之依據。再中華工研院就公開市場情報之調查
      ，於調查過程中以同一製造、銷售之廠商，取得同一廠牌
      、規格之13∮U型螺栓含墊圈、3/8∮U型螺栓含墊圈之價
      格（鑑定報告第14頁），並於調查結果載「一、由於本案
      13∮U型螺栓及3/8∮U型螺栓並非一般家用或通用規格之
      螺栓，因而在公開市場上並無零售貨品及相關資料可供取
      得……」（鑑定報告第16頁），被上訴人復未舉證證明其
      所稱上開538家螺絲工業同業公會之會員均製造13∮U型螺
      栓、3/8∮U型螺栓，則其以上開同業公會會員有538家，
      中華工研院僅以5家報價為上開鑑定，比例過低云云，即
      無所據。
    2.經中華工研院搜尋結果，有製造13∮U型螺栓、3/8∮U型
      螺栓之廠商及價格如附表一所示。本件之螺栓係含墊圈，
      而附表一第八家之產品不含墊圈，自應予以剔除。又13∮
      U型螺栓、3/8∮U型螺栓本屬規格不同，故有價差，如附
      表一所示第五、六、九家廠商就上開二規格不同之螺栓價
      格竟完全相同，則中華工研院將不符合調查條件之第八家
      廠商、就不同規格之不鏽鋼螺栓而提供同一價格之第五、
      六、九家廠商予以剔除，均屬合理無違常情。經剔除上開
      四家廠商後，其餘五家之價格如附表二所示，其平均價格
      為13∮U型螺栓107元、3/8∮U型螺栓66元。被上訴人以上
      開剔除廠商數達44％，進而主張上開鑑定不合理云云（本
      院卷第44頁），亦非可採，苟如被上訴人認被剔除之第五
      、六、九家廠商對不同規格之螺栓報價相同可採，被上訴
      人何不逕使用13∮U型螺栓，其上開主張自無可取。
    3.如附表二所示，13∮U型螺栓、3/8∮U型螺栓之價格依序
      為107元、66元，其差額為41元（107-66＝41）。系爭契
      約簽訂於92年6月，中華工研院並以銷售指數換算上開螺
      栓92年之價格依序為109元、67元（鑑定報告第19-21頁）
      ，其差額為42元（109-67＝42）。被上訴人主張上開以銷
      售指數認定92年13∮U型螺栓、3/8∮U型螺栓之價格無足
      採云云（本院卷第84頁），然依物價指數、銷售指數反推
      以前之價格，向為市場調查各年度價格之方法之一，而中
      華工研院之鑑定報告已載「由於本案13∮U型螺栓及3/8
      ∮U型螺栓並非一般家用或通用規格之螺栓，因而在公開
      市場上並無零售貨品及相關資料可供取得」，有如上述，
      本件既無法在公開市場取得零售價格，則依銷售指數計算
      92年度之價格，未違反常理，被上訴人上開主張，亦無可
      採。
  (五)13∮U型螺栓、3/8∮U型螺栓之價格之差額，就92年度言雖
    為42元，然就現今價格之差額則為41元，本院以對被上訴人
    較為有利之41元計。兩造不爭執未改善者為7,155支，則依
    「工程與規定不符者，在不影響使用目的，不妨礙安全及觀
    瞻，經甲方檢討其拆換確有困難者，得以扣款方式處理，其
    扣款除另有規定外，應依其實做價值與契約價格差額六倍扣
    罰之」之約定，扣款之金額為1,760,130元（417,1556
    ＝1,760,130）。
  (六)按「約定之違約金過高者，法院得減至相當之數額」，民法
    第252條定有明文。又是否相當應依一般客觀事實、社會經
    濟狀況及當事人所受損害情形，以為酌定標準，而債務已一
    部履行者，亦得比照債權人所受利益減少其數額，最高法院
    49年台上字第807號判例意旨參照。被上訴人上開與契約約
    定不符之情形，應依實做價值與契約價格差額六倍扣罰之，
    有如上述。爰審酌本件結算金額為16,987,638元，為被上訴
    人所自認，並有上訴人97年7月10日營授北字第0973102841
    號函在卷可參，再佐以被上訴人自認之逾期違約金罰款上限
    為10％等情（原審卷第26、69頁），本院將上訴人扣款之金
    額減至結算金額之10％即1,698,763元。
  (七)被上訴人另主張上開扣罰6倍之約定，對其顯失公平，自有
    民法第247條之1第2款之適用云云。然按「依照當事人一方
    預定用於同類契約之條款而訂定之契約，為左列各款之約定
    ，按其情形顯失公平者，該部分約定無效……二、加重他方
    當事人之責任者」，民法第247條之1第2款定有明文。所謂
    加重他方當事人之責任，係指一方預定之契約條款，為他方
    所不及知或無磋商變更之餘地而言（最高法院92年度台上字
    第1395號判決要旨參照）。而系爭工程為上訴人公開招標，
    被上訴人投標、得標後，兩造為此簽訂系爭契約，前已述及
    ，則系爭契約既係採公開招標之方式，依政府採購之作業流
    程，有意參與投標之廠商，於投標日期前，就系爭工程相關
    之投標須知、合約書及其附件等文件，均有充足之審閱期間
    ，並得自主決定是否參與投標，非對於上開約款不及知且無
    磋商變更之餘地，亦無顯失公平之處，被上訴人上開主張即
    無可採。
  (八)被上訴人另主張其誤用3/8∮U型螺栓非故意行為，且施工過
    程未受監造廠商指正，上開扣罰不應由其獨力負擔云云（原
    審卷第67頁、本院卷第38頁），然上開扣罰六倍之約定，未
    約定限於故意行為方予扣罰，被上訴人主張其非故意行為，
    不應扣罰云云，於法無據。另13∮U型螺栓、3/8∮U型螺栓
    差距些微，非監造廠商當場得以發現，被上訴人亦不得以未
    受監造廠商指正，而免除其扣罰責任。被上訴人又謂中安大
    橋已開放通車，施工困難且影響交通，上訴人在確認不影響
    結構安全及使用性後已收受，驗收缺失未全部改善非可歸責
    於被上訴人，上開扣罰顯不公平云云。然上開扣罰之約定既
    載：「工程與規定不符者，在不影響使用目的，不妨礙安全
    及觀瞻，經甲方檢討其拆換確有困難者，得以扣款方式處理
    ，其扣款除另有規定外，應依其實做價值與契約價格差額六
    倍扣罰之」，扣罰之前提為「在不影響使用目的，不妨礙安
    全及觀瞻，經甲方檢討其拆換確有困難者」，被上訴人使用
    3/8∮U型螺栓部分其中7,155支未能改善然符合該前提，方
    以扣罰之方式處理。苟使用3/8∮U型螺栓而有未能改善但符
    合上開扣罰之前提，被上訴人仍執意不應扣罰，豈非鼓勵被
    上訴人全面使用非系爭契約約定之規格等，事後再以「不影
    響使用目的，不妨礙安全及觀瞻，經甲方檢討其拆換確有困
    難者」之理由，拒絕業主之扣罰，當非系爭契約之精神，被
    上訴人上開主張仍無可取。
  (九)以上，上訴人得扣罰之金額為1,698,763元，扣除原審已認
    定之扣罰款143,100元，得再扣罰1,555,663元（1,698,763-
    143,100＝1,555,663），高於被上訴人請求之1,371,165元
    （即本件未確定部分），被上訴人自不得再向上訴人請求任
    何工程款、履約保證金。
五綜上所述，被上訴人依系爭契約第16條第1項、第22條、第24
  條之約定，請求上訴人給付被上訴人1,371,165元，及自98年1
  月21日起清償日止，按年息5％計算之利息，於法無據，應予
  駁回，其假執行之聲請，亦失所依據，應併予駁回。原審（除
  確定部分外）為上訴人敗訴之判決，尚有未洽，上訴意旨指摘
  原判決此部分不當，求予廢棄改判，為有理由，應由本院予以
  廢棄，改判如主文第二項所示。
六本件因事證已臻明確，兩造其餘攻擊、防禦方法及所為之立證
  ，經審酌後認與判決之結果不生若何影響，無庸再逐一予以論
  列，合併敘明。
據上論結，本件上訴為有理由，依民事訴訟法第450條、第78條
判決如主文。
中    華    民    國    99    年    8     月    17    日
                    民事第十四庭
                        審判長法  官  林金村
                              法  官  王麗莉
                              法  官  湯美玉
正本係照原本作成。
不得上訴。
中    華    民    國    99    年    8     月    17    日
                              書記官  蕭進忠

司法院資訊處製作；財團法人民間司法改革基金會備份。
